ACORDAO-COMPLETO-2486004

ACÓRDÃO 1497/2021 ATA 22/2021 - PLENÁRIO

VISTOS, relatados e discutidos estes autos nos quais se analisam embargos de declaração opostos pela Sra. Regina de Araújo Pereira em face do Acórdão 1075/2021-TCU-Plenário, por meio do qual esta Corte de Contas não conheceu do pedido de reexame interposto pela embargante contra os termos do Acórdão 2225/2019-TCU-Plenário;
ACORDAM os Ministros do Tribunal de Contas da União, reunidos em Sessão do Plenário, diante das razões expostas pelo Relator, em:
9.1. conhecer dos presentes embargos de declaração com fundamento nos arts. 32, inciso II, e 34 da Lei 8.443/1992, para, no mérito, rejeitá-los;
9.2. dar ciência desta decisão à embargante e ao Comando do Exército.

Embargos de declaração oposto em face de decisão que não conheceu do pedido de reexame interposto pela embargante.

Comando do Exército.

3. Recorrente: Regina de Araújo Pereira (XXX.630.794-XX).

13.1. Ministros presentes: Ana Arraes (Presidente), Walton Alencar Rodrigues, Augusto Nardes, Aroldo Cedraz, Raimundo Carreiro, Bruno Dantas, Vital do Rêgo (Relator) e Jorge Oliveira.
13.2. Ministro-Substituto convocado: Augusto Sherman Cavalcanti.
13.3. Ministros-Substitutos presentes: Marcos Bemquerer Costa e Weder de Oliveira.

ACORDAO-COMPLETO-2523602

Acórdão de Relação 1398/2022 - Plenário

Acórdão de Relação

WALDIR BARBOSA NOGUEIRA

SUELI LIMA SOUZA

LORIANO ALBERTO COELHO DOS SANTOS E OUTROS

Joaquim Henrique de Araújo Primo

WANDY CORREA LIMA

VITAL DO RÊGO

Ministro Vital do Rêgo.

Trata-se de embargos de declaração opostos por Regina de Araújo Pereira, pensionista do ex-militar José Alves Pereira, em face do Acórdão 1075/2021-TCU-Plenário, por meio do qual esta Corte de Contas não conheceu de pedido de reexame interposto pela embargante contra os termos do Acórdão 2225/2019-TCU-Plenário, que firmou novo entendimento acerca do benefício previsto no art. 110 da Lei 6.880/1980 para as reformas (soldo correspondente ao grau hierárquico superior) . 
Em seu apelo recursal, juntado na peça 179 e datado de 4/6/2021 a embargante sustenta, no essencial, que:
 (...) 
PRELIMINARMENTE - BREVE SÍNTESE 
A Embargante é viúva e pensionista/beneficiaria do Sr. José Alves Pereira, Sub. Ten. Reformado (Título de Pensão Nº 284/19SSD2.3.3-SSIP/7, carteira de identidade nº 072182012-4) . 
A Embargante ingressou com um pedido de reexame de decisão deste Egrégio Tribunal, a qual iria modificar a graduação de seu falecido esposo. Assim, a senhora Sra. Regina de Araújo Pereira, beneficiária, postulou através do recurso administrativo de reexame externar sua discordância com decisão, que modificou o posto/Graduação do recebimento da Pensão do militar de seu falecido esposo. Para tanto, juntou o documento intitulado Título de Pensão Militar, abaixo printado:
Ou seja, o documento apresentado com o pedido inicial de reexame, faz prova contumaz da legitimidade da autora. 
DA OMISSÃO 
A omissão ocorre quando a decisão deixa de considerar matéria de fato ou de direito trazida e amplamente debatida nos autos. No caso em tela, o documento trazido aos autos, demonstra claramente a legitimidade da parte autora, esta no caso esposa/viúva/pensionista de militar, e, por óbvio, com legitimidade clara para figurar no polo ativo da demanda e requerer o reexame da matéria em tela. 
Assim, a decisão deve ser reanalisada no tocante ao documento apresentado, e, deve a parte ser considerada como legitima para pleitear o reexame da matéria em tela. 
Nestes termos, pede e espera deferimento do presente recurso, para que sendo configurado a omissão, seja a decisão alterada.
É o Relatório.

Saul Barros Brito (OAB/PB 14.520) e outros.

Não atuou.

EMBARGOS DE DECLARAÇÃO OPOSTOS EM FACE DO ACÓRDÃO 1.075/2021-TCU-PLENÁRIO, POR MEIO DO QUAL ESTA CORTE DE CONTAS NÃO CONHECEU DO PEDIDO DE REEXAME INTERPOSTO PELA EMBARGANTE EM FACE DO ACÓRDÃO 2.225/2019-TCU-PLENÁRIO. OMISSÃO APONTADA NÃO CARACTERIZADA. CONHECIMENTO. REJEIÇÃO.

REFORMA (REFO)

não atuou.

Em análise, embargos de declaração opostos por Regina de Araújo Pereira, pensionista do ex-militar José Alves Pereira, em face do Acórdão 1075/2021-TCU-Plenário, por meio do qual esta Corte de Contas não conheceu de pedido de reexame interposto pela embargante contra os termos do Acórdão 2225/2019-TCU-Plenário, que firmou novo entendimento acerca do benefício previsto no art. 110 da Lei 6.880/1980 para as reformas (soldo correspondente ao grau hierárquico superior) , cuja ementa transcrevo a seguir: 
ATOS DE REFORMA. ALTERAÇÃO DE UMA DAS CONCESSÕES PARA ELEVAÇÃO, EM UM GRAU HIERÁRQUICO, DO POSTO SOBRE O QUAL CALCULADOS OS PROVENTOS DO INATIVO, EM FACE DA SUPERVENIÊNCIA DE INVALIDEZ PERMANENTE DECORRENTE DE DOENÇA ESPECIFICADA EM LEI. MILITAR ANTERIORMENTE REFORMADO COM PROVENTOS JÁ CALCULADOS SOBRE O POSTO HIERÁRQUICO SUPERIOR, POR TEMPO DE SERVIÇO. AUSÊNCIA DE PREVISÃO LEGAL PARA EXTENSÃO DA VANTAGEM ESTABELECIDA NO ART. 110 DA LEI 6.880/1980 A MILITARES JÁ REFORMADOS, BEM COMO PARA O ACRÉSCIMO DE DOIS POSTOS NO CÁLCULO DOS PROVENTOS. NEGATIVA DE REGISTRO. DETERMINAÇÕES. LEGALIDADE E REGISTRO DAS DEMAIS CONCESSÕES. (Destaque acrescido) .
Preliminarmente, vale transcrever os termos em que o acórdão embargado foi proferido:
Trata-se de expedientes nominados recurso de reconsideração e recurso administrativo interpostos por Regina de Araújo Pereira e Antônia da Conceição Silva Guimaraes, em face do Acórdão 2225/2019-TCU-Plenário (peça 12) . 
Considerando que os expedientes foram examinados com base nos requisitos estabelecidos para o pedido de reexame, denominação adequada para recursos em processos de ato de pessoal, conforme art. 48 da Lei 8.443/1992; 
Considerando que, no âmbito do acórdão ora recorrido, ao apreciar ato de reforma de quatro militares do Comando do Exército, discutiu-se o benefício previsto no art. 110 da Lei 6.880/1980 (soldo correspondente ao grau hierárquico superior) ; 
Considerando que as recorrentes não figuram como responsáveis nem como interessadas, de modo que não são consideradas como parte no processo e, assim, não podem praticar atos processuais, nos termos do art. 144, §§ 1º e 2º do Regimento Interno/TCU; 
Os Ministros do Tribunal de Contas da União, quanto ao processo a seguir relacionado, ACORDAM, por unanimidade, com fundamento no art. 48 da Lei 8.443/1992 e nos arts. 143, inciso IV, alínea "b", e § 3º, 277, inciso II, 282 e 286, parágrafo único, do Regimento Interno do TCU, em: 
a) não conhecer dos pedidos de reexame interpostos por Regina de Araújo Pereira e Antônia da Conceição Silva Guimaraes, ante a ausência de legitimidade e interesse recursal; e 
b) encaminhar cópia desta decisão, acompanhada da instrução da unidade técnica, às recorrentes e aos órgãos/entidades interessados.
Vale mencionar que nem a Sra. Regina de Araújo Pereira (embargante) nem seu falecido esposo militar figuram nos presentes autos.  Portanto, os embargos opostos pela Sra. Regina de Araújo Pereira têm por objetivo alterar o entendimento inaugurado a partir do Acórdão 2225/2019-TCU-Plenário, de forma a permitir que a pensão instituída pelo ex-militar José Alves Pereira seja paga considerando uma reforma por invalidez em momento que o instituidor já se encontrava reformado, além da melhoria do posto acima concedida ao ex-militar por ter completado 30 anos de serviço ativo. No entanto, a referida discussão trazida pela embargante, que não tem legitimidade para recorrer dentro dos presentes autos, não pode ser aqui discutida, já que os legitimados para recorrer do Acórdão 2225/2019-TCU-Plenário, no presente TC Processo 002.418/2019-3 são os interessados diretos nos quatro atos de reforma que integram os autos, bem como o órgão emissor dos referidos atos e ninguém mais.
II
Apenas a título de esclarecimento, vale mencionar que o ex-militar José Alves Pereira, ocupava na ativa, a graduação de subtenente e passou para a reserva em 4/9/1985 com proventos de 2º Tenente. Em 11/12/1993, foi reformado por idade em razão de ter completado o limite de permanência na reserva, mantendo seus proventos como 2º Tenente. Esse primeiro ato de reforma (Sisac 10003371-07-2003-002042-1) foi apreciado no mérito pelo TCU pela legalidade (Acórdão 1967/2006-TCU-Segunda Câmara) , nos autos do TC Processo 006.965/2006-0. Em 8/6/2018, o ex-militar teve sua reforma alterada (e-pessoal 64900/2019) para majorar os proventos para mais um posto acima, por ter sido considerado incapaz definitivamente para o serviço das forças armadas (invalidez) . Esse segundo ato de reforma, que contemplava a melhoria de proventos, não chegou a ser apreciado no mérito, eis que foi considerado prejudicado, em razão do falecimento do ex-militar antes da apreciação pelo TCU (TC Processo 028.082/2019-2, Acórdão 9787/2019-TCU-Primeira Câmara) .
Verifico que a segunda reforma (alteração) , que se deu 24 anos, 6 meses e 3 dias depois da reforma por idade, contemplou, no ato referido (e-pessoal 64900/2019) , incapacidade diagnosticada por junta médica que o enquadrou, muitos anos depois da reforma inicial, no inciso V do art. 108 da Lei 6.880/1980[footnoteRef:2]. Nesse caso, contudo, entendo que tal diagnóstico foi extemporâneo e inócuo, porque os militares, a partir do momento em que são reformados, já se tornam, na prática, incapacitados para o serviço militar, tendo em vista que, juridicamente, não podem mais ser convocados para o serviço ativo.  [2:  Lei 6.880/1980, art. 108. A incapacidade definitiva pode sobrevir em consequência de: (...) V - tuberculose ativa, alienação mental, esclerose múltipla, neoplasia maligna, cegueira, lepra, paralisia irreversível e incapacitante, cardiopatia grave, mal de Parkinson, pênfigo, espondiloartrose anquilosante, nefropatia grave e outras moléstias que a lei indicar com base nas conclusões da medicina especializada.] 
Portanto, ainda que o diagnóstico daquele momento se enquadrasse no dispositivo mencionado, não poderia gerar efeitos financeiros relativos à melhoria de proventos, porque o interessado já havia sido reformado em momento pretérito. Não incide, portanto, o art. 110, § 1º, da Lei 6.880/1980, já que tal dispositivo só é aplicável a militares ativos ou inativos que ainda estejam na reserva e que, nessa última condição, em tese, poderiam ser convocados extraordinariamente para o serviço ativo.
III
Passando à análise dos argumentos apresentados, na presente fase processual, a Sra.  Regina de Araújo Pereira sustentac como omissão o seguinte:
A omissão ocorre quando a decisão deixa de considerar matéria de fato ou de direito trazida e amplamente debatida nos autos. No caso em tela, o documento trazido aos autos, demonstra claramente a legitimidade da parte autora, esta no caso esposa/viúva/pensionista de militar, e, por óbvio, com legitimidade clara para figurar no polo ativo da demanda e requerer o reexame da matéria em tela.
A matéria de fato supostamente trazida seria o título de pensão militar 284/19-552.3.3-SSIP/7 (peça 179, p. 2) , datado de 13 de junho de 2019, no qual o Chefe da SSIP 7 declara que a pensão instituída pelo Sr. José Alves Pereira falecido em 25/12/2018, inativado como subtenente se daria com proventos de Capitão.
Contudo, tal título de pensão militar é precário não vincula esta Corte de Contas. Isso, porque, quando um ato de pensão militar é emitido, nos termos do art. 71, inciso III da CF/1988, cabe ao TCU analisar a legalidade do referido ato do gestor competente. E enquanto o TCU não registra esses atos de pensão militar, eles são precários, e não se aperfeiçoam.
No caso do ato de alteração de reforma emitido em favor do instituidor José Alves Pereira, ressalto novamente que tal ato foi considerado prejudicado nos autos do TC Processo 028.082/2019-2, não tendo sido apreciado no mérito. Destaco que nem mesmo naqueles autos, a Sra. Regina de Araújo Pereira teria legitimidade para recorrer, já que o ato de reforma é personalíssimo.
Observo, por derradeiro, que o ato de pensão militar emitido em favor da recorrente (e-pessoal 66846/2019) , ato para o qual ela possui legitimidade para discutir, inclusive no âmbito administrativo junto ao Comando do Exército (já que é parte direta no benefício de pensão) , foi disponibilizado ao TCU em 11/5/2021. Referido ato não contempla a irregularidade que constou no ato de alteração da reforma do instituidor, qual seja, a majoração dos proventos do instituidor em razão de nova reforma por invalidez em momento em que o instituidor já se encontrava reformado. Portanto qualquer discussão, neste momento, deve ser tratada no âmbito administrativo, junto ao comando do exército ou no âmbito do poder judiciário.
Diante do exposto, a embargante não possui legitimidade para recorrer do Acórdão 2225/2019-TCU-Plenário, visto que tal acórdão, embora tenha servido de parâmetro para a jurisprudência do TCU, tratou de quatro casos concretos de militares reformados sendo apenas esses militares e o órgão emissor legítimos para recorrer no âmbito dos presentes autos.
TCU, Sala das Sessões Ministro Luciano Brandão Alves de Souza, em 23 de junho de 2021.
Ministro VITAL DO RÊGO 
Relator